【裁判字號】    99,上易,304
【裁判日期】    991215
【裁判案由】    退還保證金
【裁判全文】
臺灣高等法院高雄分院民事判決         99年度上易字第304號
上  訴  人  高雄市立民生醫院
法定代理人  蘇健裕
訴訟代理人  翁豊榮
被上訴人    隆安醫院管理顧問有限公司
法定代理人  林寶順
上列當事人間因請求退還保證金事件，上訴人對於民國99年8 月
31日臺灣高雄地方法院99年度訴字第640 號第一審判決提起上訴
，本院於99年12月1日辯論終結，判決如下：
    主  文
上訴駁回。
第二審訴訟費用由上訴人負擔。
    事實及理由
一、被上訴人起訴主張：兩造於民國98年2 月4 日簽訂「高雄市
    立民生醫院契約書」（下稱系爭契約）辦理外籍勞工體檢事
    項，伊依約繳納履約保證金新臺幣（下同）96萬元（下稱履
    約保證金），契約存續期間，並依約按月送交外籍勞工至上
    訴人醫院體檢，且如期完納體檢費，系爭契約業於98年12月
    31日屆期，上訴人依系爭契約第柒條之規定，應無息返還系
    爭履約保證金，惟竟以伊每月送檢人數未達800 人次，尚應
    補足差額費用為由，拒絕返還。爰依系爭契約約定提起本訴
    。並聲明：(一)上訴人應給付被上訴人96萬元；(二)願供擔保，
    請准宣告假執行。
二、上訴人則以：系爭契約第參條第二項第(三)、(四)款之規定，兩
    造係依受檢人數採階段式收費，若被上訴人送檢人數不足80
    0 人（含）者，仍以800 人計價，惟其自98年3 月起至12月
    止，每月送檢人數最多僅為276 人，均未達最少約定之800
    人次，自應依約補足差額費用，共計512 萬5,600 元，惟其
    竟以無此約定為由拒絕繳納，顯已違約，伊自得依系爭契約
    第壹拾貳條及民法第250 條第2 款之規定沒收履約保證金等
    語，資為抗辯。
三、原審判決被上訴人勝訴，上訴人提起上訴，並聲明：(一)原判
    決廢棄，(二)被上訴人在第一審之訴及假執行之聲請均駁回。
    被上訴人答辯聲明請求駁回上訴。
四、兩造不爭執事項：
  (一)兩造於98年2 月4 日簽訂系爭契約，約定由被上訴人與仲介
    公司、雇主及工廠接洽，安排外籍勞工前往上訴人醫院進行
    體檢，並由被上訴人支付檢查費予上訴人。被上訴人並依約
    繳納履約保證金96萬元。
  (二)系爭契約於98年12月31日屆期。
  (三)被上訴人自98年3 月起至12月止，均已依實際受檢人數支付
    檢查費予上訴人收受，每月實際送檢人數及實際給付金額均
    詳如附表編號所示。
  (四)上訴人於99年2 月25日發函通知被上訴人，主張依系爭契約
    第壹拾貳條約定，沒收履約保證金。
五、經查，依系爭契約第柒條後段約定，履約保證金於契約有效
    期限屆滿，及被上訴人結清欠繳上訴人之全部體檢費用後，
    無息退還被上訴人，有系爭契約書在卷可稽（原審卷第9 頁
    ）。上訴人對於被上訴人已依約繳納履約保證金96萬元，契
    約有效期限業已屆滿等情均不爭執，業如前述，惟抗辯：兩
    造有約定被上訴人每月至少須檢送800 人次至上訴人醫院體
    檢，若每月送檢人數未達800 人次，則應以800 人次計費，
    被上訴人自98年3 月起至12月止，每月送檢人數均未達約定
    之800 人次，自應補足體檢差額費用共512 萬6,000 元，其
    尚未結清欠繳之差額費用，上訴人自得依契約第壹拾貳條約
    定沒收履約保證金等語。是本件爭點為：被上訴人是否仍欠
    繳上訴人體檢費用？即兩造有無約定被上訴人每月至少須檢
    送800 人次至上訴人醫院體檢？若送檢人數每月未達800 人
    次則應以800 人次計算收費，並補足差額費用？本院判斷如
    下：
  (一)按解釋當事人之契約應通觀全文，於文義上及論理上詳為推
    求，並斟酌立約當時之情形，不得拘泥字面，致失當時立約
    之真意，而真意何在，又應以過去事實及其他一切證據資料
    為斷定之標準（最高法院18年上字第1727號、19年上字第58
    號及39年台上字第1053號判例要旨可資參照）。
  (二)上訴人抗辯兩造間有約定每月送檢人數應達800 人次，若未
    達800 人次，則應以800 人次計費，係以系爭契約第參條第
    二項第(三)、(四)款之規定為其論據。惟查，系爭契約第參條第
    二項第(三)款第1 目約定：「當月外勞團體健檢數不足800 人
    （含），則以800 元/ 人計費」；第2 目約定「當月外勞團
    體健檢數801 人～1600人（含），則以750 元/ 人計費」；
    第3 目約定「當月外勞團體健檢數1601人以上（含），則以
    700 元/ 人計費」．．；而同條項第(四)款則約定：「若因政
    府修訂外勞政策（乙方負責舉證），進而影響乙方（被上訴
    人）安排送至甲（上訴人）方體檢人數未能達800 人次時，
    甲方得合理調整乙方每月應送檢800 人次之檢查數額及計費
    標準」（原審卷第7 至8 頁）。足見，系爭契約第參條第二
    項第(三)款，係就契約生效後每月依受檢人數採階段性收費而
    為約定，即就每月受檢人數級距之不同而約定不同之計費標
    準，亦即每月受檢人數若超過800 人次，則有不同級距不同
    優惠之計費標準，受檢人數不足800 人次，則不論人數多寡
    ，均按實際人數以每人800 元計費，並非約定被上訴人送檢
    人數每月未達800 人次以800 人次計算收費，此觀之同條第
    三項第(四)款「乙方每月安排送檢之外籍勞工體檢，不論人數
    多寡每人次甲方收費依第三條第二款第三項（按：係第參條
    第二項第(三)款之誤載）計算」（原審卷第8 頁）之約定自明
    。參以，被上訴人於98年3 月、4 月送檢人數均不足800 人
    次，惟依上訴人所提出其寄發通知被上訴人支付體檢費用之
    函文暨其附件費用結算表（原審卷第69至71頁、第72至74頁
    ），均以實際體檢人數作為計費依據等情觀之，亦足證明每
    月受檢人數不足800 人次時，均按實際人數以每人800 元計
    費之事實。準此，系爭契約第參條第二項第(三)款約定體檢人
    數之800 人次，僅係依每月受檢人數採階段性優惠計費之最
    低門檻，並非被上訴人每月須安排外籍勞工至上訴人醫院進
    行體檢之最低人數。而同條項第(四)款固有「乙方每月應送檢
    800 人次」之詞句，惟該條款係承第參條第二項第(三)款之約
    定而來，觀諸該條款之約定內容，係指若因政府修訂外勞政
    策，進而影響被上訴人送檢人數未能達800 人次之特定情況
    下，約定得合理調整優惠計費門檻之每月送檢人數之800 人
    次及計費標準，此應係兩造慮及為免政策變更之非可歸責於
    被上訴人之事由，導致其送檢人數未達800 人次而無法享受
    計費優惠，損及被上訴人利益之特殊情況所為之例外約定，
    自不得僅憑該條款有「乙方每月應送檢800 人次」等文字，
    遽認兩造有約定被上訴人每月至少須檢送800 人次至上訴人
    醫院體檢之事實。至上訴人另提出之催繳函及費用結算表，
    僅足證明其於98年5 至7 月間係按每月800 人次及每人800
    元之標準計算體檢費用，並據以通知被上訴人繳付64萬元等
    情（原審卷第75至84頁），亦無從據以證明兩造有約定被上
    訴人每月送檢人數須達800 人次及被上訴人送檢外籍勞工每
    月未達800 人次以800 人次計算收費之事實。
  (三)上訴人另以：伊依系爭契約第參條第三項第(三)款約定，每月
    負有準備800 人次之輔助性耗材之義務，倘若被上訴人沒有
    「相對應」地每月至少送檢800 人次之義務，則伊準備之耗
    材豈不浪費云云。然查，系爭契約第參條第三項第(三)款固約
    定「受檢人於體檢現場使用之輔助消耗材料（如甘油球、體
    檢盒．．等）由甲方每月提供800 份供受檢者，採集檢體用
    ，如因受檢者重覆使用而不足時，由乙方自行提供」，惟此
    條款僅係約定上訴人負有每月須提供800 份輔助消耗材料予
    體檢現場供受檢人使用之義務，徵之契約第參條第二項第(三)
    款約定每月依受檢人數採階段性收費，計費有無優惠係以受
    檢人數是否達800 人次為標準，而被上訴人每月送檢人數既
    非固定，超過或不足800 人次，均有可能，是上訴人於訂約
    時同意每月提供800 份輔助消耗材料予體檢現場供受檢人使
    用，無非因契約約定受檢人數800 人次以下之計費並無優惠
    ，超過800 人次之計費有優惠，為平衡成本支出與收費利益
    之考量使然，尚無從僅憑上訴人負有每月須提供800 份輔助
    消耗材料之義務，遽論兩造有約定被上訴人每月送檢人數須
    達800 人次之事實。況上訴人每月實際上提供輔助消耗材料
    之數量，均係按照實際受檢人數提供乙情，為上訴人所不爭
    執（本院99年上字第171 號卷第30頁），且系爭契約為繼續
    性契約，上訴人每月須準備之輔助消耗材料，若未全數提供
    受檢人使用，仍可留待下月提供受檢人使用，自無浪費可言
    。故上訴人上開主張，亦不足為其有利之認定。
  (四)上訴人復抗辯：兩造自95年間起即有合作經驗，被上訴人於
    97年間，並委由訴外人柏展國際有限公司（下稱柏展公司）
    與其訂立契約，兩者之契約條件相同，即屬團體契約體檢而
    採團體收費優惠計價，其當時均未對契約內容提出疑義，應
    知系爭契約有約定每月送檢人數應達800 人，未達此數額應
    以800 人次計費云云。惟兩造於95年間訂立之契約就每月送
    檢人數應達幾人，及未達此人數之計費標準已有明定，此觀
    兩造於94年12月31日簽訂之契約書第貳條第二項第(三)款約定
    ：「契約生效後除第一個月外，自次月起乙方（被上訴人）
    每月安排送至甲方（上訴人）完成體檢人數未達一、ＯＯＯ
    人次者，當月乙方應補足至一、ＯＯＯ人次計費給付甲方。
    惟乙方若能於半年內（自契約生效日次月起算，每半年結算
    一次，合約期滿時所剩期間未滿半年者，按實際月份平均計
    算）平均每月送檢人數達一、ＯＯＯ人次時，乙方於此半年
    內因單月送檢人次不足而補足人次計費予甲方之費用，甲方
    應退還給乙方」等詞句，灼然甚明（原審卷第98頁），而系
    爭契約既未為相同內容之約定，業如前述，自難援用兩造間
    95年度之契約內容拘束被上訴人。又柏展公司與上訴人簽訂
    之外籍勞工體檢契約書內容與系爭合約相同，且該契約書是
    由柏展公司與被上訴人合作，而以柏展公司名義與上訴人簽
    約等情，固有該契約書、高雄市立民生醫院外勞體檢簽約協
    議書在卷可憑（原審卷第127 至131 頁），然觀之上訴人所
    提之97年1 月至12月柏展醫管公司及隆安醫管公司外勞體檢
    人數統計表（原審卷第134 頁），柏展公司及被上訴人當時
    合計之送檢人數每月均達800 人以上，上訴人復未提出其當
    時有因每月送檢人數未達800 人而向被上訴人以800 人次計
    費收取體檢費用之相關證據供本院審酌，據此亦難認系爭契
    約有被上訴人每月送檢人數應達800 人次，未達800 人者以
    800 人次計費之約定。
六、綜上所述，兩造既未於系爭契約約定被上訴人每月至少須檢
    送800 人次至上訴人醫院體檢，及被上訴人送檢人數若每月
    未達800 人次以800 人次計算收費，則上訴人以被上訴人尚
    未補足98年3 月起至12月止，每月送檢人數未達800 人次，
    如附表編號之差額費用512 萬5,600 元為由而沒收履約保
    證金，即屬無據。從而，被上訴人依系爭契約第柒條之約定
    ，請求上訴人返還履約保證金96萬元，為有理由，應予准許
    。原審判命上訴人應如數給付，並無不合。上訴意旨指摘原
    判決不當，求予廢棄改判，為無理由，應予駁回。兩造其餘
    攻防及舉證，於本判決結果不生影響，爰不逐一論駁，併此
    敘明。
七、據上論結，本件上訴為無理由，依民事訴訟法第449 條第1
    項、第78條，判決如主文。
中    華    民    國    99    年    12    月    15    日
                            民事第六庭
                                審判長法官  許明進
                                法      官  李炫德
                                法      官  蘇姿月
以上正本證明與原本無異。
本件不得上訴。
中    華    民    國    99    年    12    月    16    日
                                書  記  官  熊惠津
附表（金額單位：新台幣）：
┌────┬──────┬────┬─────┬──────┬─────┐
│ 時間   │當月實際送檢│不足人數│ 應收金額 │實際給付金額│ 未付差額 │
│      │人數      │      │        │          │        │
├────┼──────┼────┼─────┼──────┼─────┤
│98年3月 │178人       │622人   │64萬960 元│14萬3360元  │49萬7600元│
├────┼──────┼────┼─────┼──────┼─────┤
│98年4月 │136人       │664人   │64萬元    │10萬8800元  │53萬1200元│
├────┼──────┼────┼─────┼──────┼─────┤
│98年5月 │100人       │700人   │64萬元    │8 萬元      │56萬元    │
├────┼──────┼────┼─────┼──────┼─────┤
│98年6月 │129人       │671人   │64萬元    │10萬3200元  │53萬6800元│
├────┼──────┼────┼─────┼──────┼─────┤
│98年7月 │103人       │697人   │64萬元    │8 萬2400元  │55萬7600元│
├────┼──────┼────┼─────┼──────┼─────┤
│98年8月 │77人        │723人   │64萬元    │6 萬1600元  │57萬8400元│
├────┼──────┼────┼─────┼──────┼─────┤
│98年9月 │154人       │646人   │64萬元    │12萬3200元  │51萬6800元│
├────┼──────┼────┼─────┼──────┼─────┤
│98年10月│250人       │550人   │64萬5800元│20萬5800元  │44萬元    │
├────┼──────┼────┼─────┼──────┼─────┤
│98年11月│190人       │610人   │64萬5000元│15萬7000元  │48萬8000元│
├────┼──────┼────┼─────┼──────┼─────┤
│98年12月│276人       │524人   │64萬7400元│22萬8200元  │41萬9200元│
└────┴──────┴────┴─────┴──────┴─────┘

司法院資訊處製作；財團法人民間司法改革基金會備份。
